【裁判字號】    92,自,28
【裁判日期】    920529
【裁判案由】    偽造文書
【裁判全文】
臺灣高雄地方法院刑事判決                             九十二年度自字第二八號
    自  訴  人  戌○○
                天○○
                亥○○
                巳○○
                寅○○
                卯○○○
                宇○○
                玄○○
                丁○○
                己○○
                丙○○
                Ｍ○○
                Ｎ○○
                癸○○
                辛○○
                Ｈ○○○
                子○○
                未○○
                宙○○
                丑○○
                壬○○
                Ｄ○○
                Ｅ○○
                Ｇ○○
                Ｃ○○
                Ｂ○○
                Ａ○○
                地○○
                Ｋ○○
                Ｌ○○
                Ｊ○○
                Ｉ○○
                午○○○
                辰○○
                乙○○
                Ｆ○○
                黃○○
    共      同  盧俊誠律師
    自訴代理人
    被      告  Ｏ○○
                庚○○
                Ｐ○○
    共      同  陳旻沂律師
    選任辯護人  吳艾黎律師
右被告等因偽造文書等案件，經自訴人提起自訴，本院判決如左：
    主  文
庚○○、Ｐ○○均無罪。
Ｏ○○部分，自訴不受理。
    理  由
壹、被告庚○○、Ｐ○○無罪部分：
一、本件自訴意旨略以：被告Ｏ○○與被告庚○○係夫妻，二人自民國（下同）八十
    六年七月十日起，共召集三個互助會，分別為八十六年七月十日起會，每月十日
    開標，共九十二會（下稱十日互助會）；八十八年十月二十日起會，每月二十日
    開標，共八十會（下稱二十日互助會）；及八十八年三月三十日起會，每月三十
    日開標，共八十會（下稱三十日互助會），上開互助會均由被告Ｏ○○擔任會首
    ，被告庚○○及二人之子即被告Ｐ○○則擔任會員，並招攬自訴人戌○○等三十
    七人參加，詎於九十一年十二月十五日，上開三個互助會竟突然止會，經查詢結
    果，發現十日互助會部分，至九十一年十二月十五日止會時，已開標八十七會，
    應只剩五個活會，然實際上卻仍有七位會員未得標；二十日互助會部分，至九十
    一年十二月十五日止會時，已開標五十一會，應只剩二十九個活會，然卻有三十
    八位會員未得標；另三十日互助會部分，至九十一年十二月十五日止會時，已開
    標六十會，應只剩二十活會，然卻有二十九位會員未得標，足見會首有冒用活會
    會員名義標取會款之行為，合計被告冒名標取會款之金額，其中十日互助會部分
    為新臺幣（下同）七百零九萬元、二十日互助會部分為一千九百三十八萬元、三
    十日互助會部分為一千七百四萬元，而被告Ｏ○○、庚○○二人平常均負責開標
    及收取會款，且開標時，被告庚○○有時會提供空白紙給會員填寫投標金額，另
    被告Ｐ○○亦參加上開三個互助會，且於止會後，製作活會、死會會員應分配、
    清償之金額明細表，足認渠等三人間，顯有共同偽造活會會員名義，以詐取會款
    之犯意聯絡與行為分擔，因認被告三人均係犯刑法第二百十條之偽造私文書罪及
    同法第三百三十九條之詐欺罪云云。
二、按犯罪事實應依證據認定之，無證據不得推定其犯罪事實。不能證明被告犯罪者
    ，應諭知無罪之判決，刑事訴訟法第一百五十四條、第三百零一條第一項分別定
    有明文。又按事實之認定，應憑證據，如未能發現相當確實證據，或證據不足以
    證明，自不能以推測或擬制之方法，以為裁判之基礎。又認定犯罪事實所憑之證
    據，雖不以直接證據為限，間接證據亦包括在內，然而，無論直接或間接證據，
    其為訴訟上之證明，須達於通常一般人均不致有所懷疑，而得確信其為真實之程
    度者，始得據為有罪之認定，倘其證明尚未達到此一程度，而有合理懷疑之存在
    時，即無從為有罪之認定，最高法院著有四十年臺上字第八六號、七十六年臺上
    字第四九八六號判例可資參照。末按告訴人之告訴，係以使被告受刑事訴追為目
    的，是其陳述是否與事實相符，仍應調查其他證據以資審認，最高法院號著有五
    十二年臺上字第一三００判例可資參照。而自訴人之指訴，亦係以被告受刑事訴
    追、審判為目的，參之上開實務意旨，其陳述是否與事實相符，自應調查其他證
    據，以資認定。
三、本件自訴人認被告庚○○、Ｐ○○涉犯上開犯行，無非係以：被告庚○○與被告
    Ｏ○○係夫妻，二人共同召集互助會，被告庚○○亦負責開標，並向會員收取會
    款，且開標時有時會提供空白紙給會員填寫標金，又被告庚○○及其子即被告Ｐ
    ○○亦參加上開互助會，而被告Ｐ○○於互助會止會後，製作一紙分配表，並提
    出互助會單三紙為其論據。訊據被告庚○○固坦承：有時Ｏ○○在忙，伊有依鍾
    村雄記載的紙條金額，向會員收取會款等情；另被告Ｐ○○雖供承：互助會止會
    後，伊有製作一紙會員剩餘及應繳會款表等語，惟均堅詞否認有何自訴人指訴之
    犯行，被告庚○○辯稱：互助會都是Ｏ○○在處理，伊大部分時間都在醫院從事
    看護工作，伊從來沒有主持開標，標會時，有時伊在旁邊看電視，並沒有幫忙拿
    空白紙給會員寫金額，會員有時拿會錢過來，鍾村雄不在，伊才幫忙代收，伊事
    先不知道伊是會員等語；被告Ｐ○○則辯稱：伊沒有參加該三個互助會，也沒有
    幫忙寫互助會單，互助會止會前，伊不知伊名義列在互助會單上，伊在外工作，
    開標時，伊沒有在場，也沒有收過會款，後來伊父親鍾村雄金錢軋不過來，伊才
    回來幫父親處理而製作該紙會員金額分配表等語。
四、經查：
（一）被告Ｏ○○分別於八十六年七月十日、八十八年十月二及八十八年三月三十日
      ，召集上開十日互助會、二十日互助會及三十日互助會之互助會，均由被告Ｏ
      ○○擔任為首，又被告庚○○為被告Ｏ○○之妻子，為十日互助會會單上記載
      之會員，被告Ｐ○○為被告Ｏ○○與庚○○之子，且為十日互助會會單、二十
      日互助會會單及三十日互助會會單上所載之會員等情，業據被告Ｏ○○、庚○
      ○及Ｐ○○供承明確，並有會單三紙在卷可稽，堪可認定。
（二）１、依證人申○○○即自訴人天○○、亥○○之代理人到庭具結證稱：伊以伊
      先生及兒子名義參加被告Ｏ○○召集的互助會，係被告Ｏ○○邀伊參加，有時
      開標時，被告庚○○會在場與伊聊天，但互助會開標的過程並沒有參與，有時
      伊會詢問被告庚○○標單在哪裡，被告庚○○會指給伊看等語；另自訴人玄○
      ○指稱：係被告Ｏ○○邀伊加入互助會，開標時，被告庚○○有在場，如果被
      告Ｏ○○在場，庚○○不會參與，只是在旁邊等語；又證人酉○○到庭結證稱
      ：係被告Ｏ○○邀伊參加互助會，開標時被告庚○○有時會在場，開標過程被
      告庚○○沒有參與等語；佐以被告Ｏ○○亦供稱：上開三個互助會都是伊自己
      召集，開標都是伊主持等情（以上均見本院九十二年四月三日訊問筆錄），再
      參諸證人戊○○即自訴人辛○○之代理人、盧顏金治即自訴人Ｋ○○、盧秋琴
      、Ｊ○○、Ｉ○○之代理人結證及自訴人Ｅ○○指稱：得標後都是由被告Ｏ○
      ○與渠等結算會款等情（見本院九十二年四月二十一日訊問筆錄），足證上開
      互助會，並非被告庚○○召集，且其亦未主持開標，是被告庚○○辯稱：互助
      會都是Ｏ○○在處理，伊從未主持開標等語，核與前揭證人、自訴人及被告Ｏ
      ○○陳述情節大致相符，尚屬有據，應堪採信。２、自訴人巳○○指稱：開標
      時，被告庚○○有在現場提供空白紙給會員填寫金額，且會幫忙收取會款等情
      ；又證人戊○○證稱：如果伊沒有寫標單，庚○○會拿紙給伊寫，有時也會到
      我家收會款等語，業據被告庚○○自承：有時Ｏ○○會將會員應繳會款金額寫
      在紙上，交由伊向會員收取，有時會員交會款時，Ｏ○○不在，伊會幫忙收取
      等語，及被告Ｏ○○供稱：會員如果不知道標單放在何處，庚○○會告訴會員
      等語屬實，固可確認，然被告Ｏ○○與被告庚○○係夫妻，且共同居住在同一
      處所，從而，被告庚○○基於夫妻平日相互幫忙之情，於開標時，在場協助提
      供標單給會員，又依鍾村雄所示之金額，向會員收取會款，此情衡與一般常情
      無違，尚難憑此遽認被告庚○○有何偽造文書、詐欺之犯行。３、十日互助會
      會單雖列載被告庚○○為會員，然此係被告Ｏ○○未經其同意而列名參加，且
      該互助會事實上係由被告Ｏ○○處理等情，業據被告Ｏ○○坦承屬實（見本院
      九十二年二月十七日訊問筆錄），是被告庚○○前揭辯稱：伊不知伊是會員等
      語，尚屬有據。綜上，上開互助會既由被告Ｏ○○主持、開標，尚難認被告庚
      ○○有何偽造文書、詐欺之犯行。
（三）證人戊○○、盧顏金治、申○○○、酉○○及自訴人Ｅ○○、玄○○、甲○○
      ○等人參加互助會之過程，被告Ｐ○○均未與渠等接洽一節，業據渠等到庭結
      證及陳述明確，另證人申○○○並證稱：被告Ｐ○○都沒有參與互助會的事情
      等語（均見本院九十二年四月三日訊問筆錄），佐以被告庚○○供稱：被告Ｐ
      ○○都在外面工作、唸書，平常並沒有住在家裡等語（見本院九十二年二月十
      七日訊問筆錄），再參以被告Ｐ○○於八十六年至八十九年間，確實於位在臺
      北市信義區○○○路四九五號三樓及十樓之東宜資訊股份有限公司、位在新竹
      市東區新竹科學園區○○市○○路二之一號六樓之蔚華系統股份有限公司、位
      於新竹市○○路○段一一０號五樓之一之美商德驥科技股份有限公司臺灣分公
      司及位在新竹科學工業園區新竹縣園區三路一二一號之臺灣積體電路製造股份
      有限公司任職等情，並有勞工保險被保險人投保資料表（明細）一份在卷可稽
      。又上開互助會單上所列Ｐ○○為會員，係被告Ｏ○○未經被告Ｐ○○同意，
      而以Ｐ○○名義列載參加，各該互助會實際上均由被告Ｏ○○處理等情，亦據
      被告Ｏ○○供述在卷（見本院九十二年二月十七日訊問筆錄）。而被告Ｐ○○
      所以製作會員應收或應繳金額明細，係因上開三個互助會止會後，被告Ｏ○○
      要求被告Ｐ○○幫忙製作，以利處理後續分配、收取會款事宜等情，亦據被告
      Ｏ○○供承屬實（見本院九十二年二月十七日訊問筆錄），是被告國銘所辯，
      核與上開證人、自訴人及被告Ｏ○○、庚○○所述情節，均相符合，應堪採信
      。另自訴人巳○○雖指稱：上開三紙互助會單係由被告Ｐ○○繕打云云，然此
      核與被告Ｏ○○供述：該三紙會單係由伊三子陳國維繕打等語，迥不相符，況
      縱自訴人巳○○所指屬實，亦難據此即認被告Ｐ○○有何偽造文書或詐欺之犯
      行。從而，被告Ｐ○○既未參與，亦不知悉互助會進行情形，自難僅以其於互
      助會止會後，因其父親即被告Ｏ○○要求其幫忙製作款項分配、收取表，即遽
      以推測其有偽造文書或詐欺之犯行。
（四）綜上所述，本件並無證據足以證明被告庚○○、Ｐ○○有何偽造文書或詐欺之
      犯行，自無從遽憑被告庚○○幫忙收取會款、被告Ｐ○○幫忙製作會款分配收
      取表及以二人名義列為互助會員，即率認被告庚○○、Ｐ○○有何自訴人指訴
      之犯行。此外，復查無其他積極證據，足認被告有何自訴人指訴之犯行，既不
      能證明被告犯罪，揆諸首開說明，應為無罪之諭知。
貳、被告Ｏ○○不受理部分：
一、本件自訴意旨略以：被告Ｏ○○與被告庚○○係夫妻，二人自民國（下同）八十
    六年七月十日起，共召集三個互助會，分別為八十六年七月十日起會，每月十日
    開標，共九十二會（下稱十日互助會）；八十八年十月二十日起會，每月二十日
    開標，共八十會（下稱二十日互助會）；及八十八年三月三十日起會，每月三十
    日開標，共八十會（下稱三十日互助會），上開互助會均由被告Ｏ○○擔任會首
    ，被告庚○○及二人之子即被告Ｐ○○則擔任會員，並招攬自訴人戌○○等三十
    七人參加，詎於九十一年十二月十五日，上開三個互助會竟突然止會，經查詢結
    果，發現十日互助會部分，至九十一年十二月十五日止會時，已開標八十七會，
    應只剩五個活會，然實際上卻仍有七位會員未得標；二十日互助會部分，至九十
    一年十二月十五日止會時，已開標五十一會，應只剩二十九個活會，然卻有三十
    八位會員未得標；另三十日互助會部分，至九十一年十二月十五日止會時，已開
    標六十會，應只剩二十活會，然卻有二十九位會員未得標，足見會首有冒用活會
    會員名義標取會款之行為，合計被告冒名標取會款之金額，其中十日互助會部分
    為新臺幣（下同）七百零九萬元、二十日互助會部分為一千九百三十八萬元、三
    十日互助會部分為一千七百四萬元，而被告Ｏ○○、庚○○二人平常均負責開標
    及收取會款，且開標時，被告庚○○有時會提供空白紙給會員填寫投標金額，另
    被告Ｐ○○亦參加上開三個互助會，且於止會後，製作活會、死會會員應分配、
    清償之金額明細表，足認渠等三人間，顯有共同偽造活會會員名義，以詐取會款
    之犯意聯絡與行為分擔，因認被告三人均係犯刑法第二百十條之偽造私文書罪及
    同法第三百三十九條之詐欺罪云云。
二、按同一案件經檢察官依刑事訴訟法第二百二十八條規定開始偵查者，不得再行自
    訴。但告訴乃論之罪，經犯罪之直接被害人提起自訴者，不再此限。又按不得提
    起自訴而提起者，應諭知不受理之判決。刑事訴訟法第三百二十三條第一項、第
    三百三十四條分別定有明文。
三、經查：被告鍾村雄前於九十一年十二月三十一日，就其召集上開十日互助會、二
    十日互助會及三十日互助會，而冒用活會會員名義標取會款之行為，具狀向臺灣
    高雄地方法院檢察署提出自首，現由該署以九十二年度他字第一四一０號受理偵
    辦等情，業經本院調取上開卷宗核閱屬實，並有上開卷證影本在卷可稽。又自訴
    人於九十二年一月十三日，始具狀向本院自訴被告Ｏ○○召集上開三個互助會，
    並冒用活會會員名義標取會款等情，亦有卷附自訴狀及本院收狀戳章可憑。從而
    ，本件自訴人自訴被告Ｏ○○上開冒用名義標取會款之行為，既業經被告Ｏ○○
    自首，而由檢察官開始偵查，且所指訴被告Ｏ○○涉犯之罪名，亦非告訴乃論之
    罪，揆之首揭規定，自不能再提起自訴，是本件關於被告Ｏ○○部分，應諭知不
    受理判決。
據上論斷，應依刑事訴訟法第三百四十三條、第三百三十四條、第三百零一條，判決
如主文。
中      華      民      國      九十二      年     五    月   二十九    日
                                臺灣高雄地方法院刑事第六法庭
                                    審判長法官    李政庭
                                          法官    李怡諄
                                          法官    蘇雅慧
右正本證明與原本無異。
如不服本判決，應於判決送達後十日內，向本院提出上訴狀。
                                        書記官    林誠桂
中      華     民      國      九十二      年     五    月   二十九    日


司法院資訊處製作；財團法人民間司法改革基金會備份。
